最  高  行  政  法  院  裁  定
110年度抗字第334號
抗  告  人  彭文正                                     



上列抗告人因與相對人臺灣臺北地方法院法官會議等間司法事件
，對於中華民國110年10月29日臺北高等行政法院110年度訴字第
983號裁定，提起抗告，本院裁定如下︰
　　主  文
抗告駁回。
抗告訴訟費用由抗告人負擔。　　　　
　　理  由
一、緣抗告人前向臺灣臺北地方法院（下稱臺北地院）提起108
    年度訴字第5590（原判決載為5990）號民事訴訟，經該院法
    官張詠惠以抗告人無受確認判決之法律上利益為由，駁回抗
    告人之訴，惟經臺灣高等法院109年度上字第278號（原判決
    載為109年度上訴字第278號）民事判決廢棄發回臺北地院。
    臺北地院重新分案為110年度訴更一字第6號民事訴訟事件，
    仍由法官張詠惠為受命法官。抗告人認此分案侵害其憲法保
    障受公平審判之權利，基於法官法定原則及法官迴避制度，
    提起給付訴訟，請求臺北地院將該院110年度訴更一字第6號
    民事訴訟改分他股法官辦理。經原審法院裁定駁回後，乃提
    起本件抗告。
二、抗告意旨略謂：
　㈠抗告人於起訴狀係主張張詠惠法官係以民事訴訟法第249條第
    2項「所訴事實在法律上顯無理由」逕行判決駁回，並特別
    強調並非單純以「欠缺確認利益」為判決理由，但原裁定於
    事實部分卻認定係以「無受確認判決之法律上利益」為由駁
    回，顯有認作主張之違法。其區別實益在於前者已涉及實體
    理由認定；後者則未必。又抗告人係基於憲法第80條規定、
    司法院釋字第665號解釋所建立的法官法定原則所實踐受公
    正分案審判的法則，主張違法分案侵害受公平審判之訴訟人
    權，並特別於起訴狀第5頁中段以括弧表示另有法官迴避程
    序法則及權利，以資區別。不料，原裁定竟認定「基於法官
    法定原則及『法官迴避制度』」，無中生有為抗告人添加基於
    「法官迴避制度」，顯然違法認作主張。其區別實益在於公
    正分案及迴避制度係法官法定原則在訴訟程序審判前、後階
    段之不同制定保障設計，原裁定故意混淆此二則以利違法指
    責抗告人誤將迴避聲請當作重新分案訴求之駁回理由。
　㈡抗告人係主張分案錯誤、應重新改分案，但原裁定卻認「……
    （名為請求重新分案，於民事訴訟法上之意涵，應係請求張
    詠惠法官迴避）」，係誤以迴避制度為解決「法院組織不合
    法問題」已規範於民事訴訟法第32條以後，並錯認已經依法
    分案後而有法官組成不合法時，應以迴避來救濟云云。惟原
    裁定又詳述法官法定原則之分案合法與否及分案後法官有否
    迴避事由，係有所不同之二事，據此，可證原裁定係明知二
    者不同，卻強將抗告人訴求重新分案以改正違法分案之主張
    ，違誤地認定為「應係請求迴避」之主張，其違法自行認作
    主張反而是混淆二者之結果。蓋抗告人主張分案違反臺灣臺
    北地方法院民事案件分案實施要點（下稱分案要點），其主
    張有無理由係另一回事，不容原裁定扭曲、混淆抗告人之重
    新分案訴求為法官迴避之主張。故原裁定有誤將抗告人主張
    應依司法院釋字第665號解釋、分案要點及臺北地院102年12
    月18日分案小組會議決議（下稱102年決議）為重新分案之
    法律上主張，與分案後法官應否依民事訴訟法第32條以下迴
    避乙事相混淆之違法。又司法實務見解絕大多數之通說，認
    定民事訴訟法第32條第7款法官參與「前審裁判」之「前審
    」，係指「直接前審」，不含如本件之「更審前前審」，分
    案要點（三）規定及102年決議亦同此見解。亦即，102年
    決議係為例外補充司法實務上前審限於「直接前審」之見解
    ，故特就以民事訴訟法第249條第2項判決駁回者，依其判決
    理由區分，以欠缺權利保護要件判決駁回者即因不涉及實體
    上預斷為限，得不重新分案，其餘情形仍應重新分案。準此
    ，原裁定誤認民事訴訟法第32條第7款之「前審」包含「更
    審前之前審」，方會錯認抗告人應依同法第33條第1項第1款
    聲請法官迴避。退步言，縱認原裁定之解讀無誤，本件仍係
    抗告人所為訴求有無符合分案要點及102年決議之有無理由
    之爭執，絕非原裁定所錯解之迴避訴求，不能不辨明等語。
三、本院查：
　㈠原裁定駁回抗告人於原審之訴，所持理由如下：
　　⒈抗告人所指陳臺北地院分案乙節，其實為民事審判之法院
      組織是否合法的問題，亦即，下級審法官判決駁回抗告人
      之訴，經上級審廢棄發回，下級審法官就廢棄發回所為之
      新分案，是否有應自行迴避或當事人得聲請迴避之事由；
      如有應自行迴避事由而未自行迴避，其法院組織即不合法
      。抗告人就張詠惠法官承審上開訴更民事事件，如認有應
      迴避情事而未迴避，致其受公平審判之權利受損，民事訴
      訟法就此已設有相關制度得以救濟（民事訴訟法第32條以
      下參照）；就此所可能形成之法院組織不合法，程序有重
      大瑕疵，亦可併同本案實體為上訴理由（民事訴訟法第45
      1條第1項參照）。是抗告人起訴請求臺北地院重新分案，
      立法者已規劃於民事司法範疇，而以聲請法官迴避之方式
      救濟之，核與一般行政行為違法而侵害權利，應向行政法
      院請求救濟，有所不同。抗告人就此提起行政訴訟，原審
      無審判權，且又不能補正，爰裁定駁回。至於110年12月8
      日修正公布前之行政訴訟法第12條之2第2項前段固規定：
      「行政法院認其無受理訴訟權限者，應依職權以裁定將訴
      訟移送至有受理訴訟權限之管轄法院。」惟關於上開法官
      是否迴避之爭議，立法者本諸自由形成之立法裁量權，既
      已規劃由抗告人循民事訴訟制度向臺北地院聲請，由該院
      另分聲請迴避事件處理；而抗告人前亦以「陳情書」模式
      ，向臺北地院為相關請求（名為請求重新分案，於民事訴
      訟法上之意涵，應係請求張詠惠法官迴避）。是原審就此
      無受理訴訟權限之事項，即不再為裁定移轉至其他管轄法
      院，附此敘明。
　　⒉另外，法官法定原則係指個別案件由何法官承審，須依事
      先已建立之一般、抽象的規定進行分配，以避免司法行政
      在個案中以操縱何人審判的方式操作審判結果，其重點在
      於維護法官獨立性與裁判公正性。因此，法官就受理之案
      件，負有合法、公正、妥速處理之職責，而各法院之組織
      規模、案件負擔、法官人數等情況各異，且案件分配涉及
      法官之獨立審判職責及工作之公平負荷，於不牴觸法律、
      司法院訂定之法規命令及行政規則（法院組織法第78條、
      第79條、行政法院組織法第31條、法官法第24條參照）時
      ，法院就受理案件分配之事務，自得於合理及必要之範圍
      內，訂定補充規範，俾符合各法院受理案件現實狀況之需
      求，以避免恣意及其他不當之干預，並提升審判運作之效
      率（司法院釋字第665號解釋理由書參照）。換言之，法
      官法定原則於實務上之實踐，在於法院案件之分配，必須
      事先訂定之一般抽象規範，將案件客觀公平合理分配於法
      官，以摒除恣意或其他不當干涉案件分配作業，與依此分
      案後之承審法官是否有法定迴避事由，應迴避而未迴避，
      以致法院組織不合法，有所不同。抗告人於本案訴求中將
      二者混淆，特此釐清，期以紛爭於聲請迴避事件妥適處理
      。故而，抗告人之主張似與上開原則容有差異，一併敘明
      等語。
　㈡按人民之訴訟權為憲法所保障，國家應確保人民有依法定程
    序提起訴訟，受充分而有效公平審判之權利，以維護人民之
    司法受益權（司法院釋字第530號解釋理由書參照）。現行
    我國司法權之運作，依事件之性質主要區分為刑事、民事、
    行政等專業審判法院，提供受害人民有效之權利救濟途徑。
    由訴訟權乃受益權之角度以論，各該領域內之案件、事件自
    繫屬起迄終結止，包括分案程序決定承審法官之階段，均應
    有提供公正法庭進行訴訟審判之要求，始得謂為滿足人民訴
    訟權之保障。如人民接受審判之結果為不利者，認為有法庭
    不公正之疑慮，非不得以訴訟權保障不足為由，以上訴程序
    請求救濟，甚至請求憲法法庭裁判回復其訴訟權所受之侵害
    。惟關乎以分案程序分配承審法官，除求審判事務於法官間
    之合理分擔外，如何始得不致發生法庭不公正之疑慮，乃屬
    各專業審判權領域之事項，尚非本院等公法法院所得介入。
    原審以抗告人之請求非屬公法審判權範圍內，又不能補正，
    而予以駁回，雖係從請求事務之內容予以探究，而有抗告人
    所指摘認作主張之嫌，惟駁回之結果，則無不當，爰仍應以
    抗告為無理由，予以駁回。　　
四、依行政訴訟法第104條、民事訴訟法第95條、第78條，裁定
    如主文。　　
中　　華　　民　　國　　111 　年　　2 　　月　　24　　日
                    最高行政法院第三庭
                        審判長法官  帥　嘉　寶　
                              法官　鄭　小　康
                              法官　林　玫　君
                              法官　洪　慕　芳
                              法官　李　玉　卿

以  上  正  本  證  明  與  原  本  無  異
中　　華　　民　　國　　111 　年　　2 　　月　　24　　日
　　　　　　　　　　　　　　　書記官　洪　立　品